【裁判字號】    98,易,1316
【裁判日期】    990126
【裁判案由】    詐欺
【裁判全文】
臺灣臺北地方法院刑事判決              98年度易字第1316號
公  訴  人  臺灣臺北地方法院檢察署檢察官
被      告  庚○○
            丙○○
上列被告等因詐欺案件，經檢察官提起公訴（97年度調偵緝字第
154號、第155 號），本院判決如下：
    主  文
庚○○共同連續意圖為自己不法之所有，以詐術使人將本人之物
交付，處有期徒刑壹年捌月。
丙○○共同連續意圖為自己不法之所有，以詐術使人將本人之物
交付，處有期徒刑壹年肆月，減為有期徒刑捌月。
    事  實
一、庚○○、丙○○於民國90年3 月、4 月間，經由不知情之己○○、丁○○（上2 人業經臺灣臺北地方法院檢察署檢察官
    不起訴處分確定）介紹，知悉甲○○欲出售其所有坐落臺北
    縣新店市○○段182 地號之土地（面積共4,020.89平方公尺
    ，約1,216 坪) ，庚○○、丙○○竟共同意圖為自己不法所
    有，基於詐欺取財之概括犯意聯絡，先於90年5 月間，共同
    向甲○○佯稱：庚○○將以每坪新臺幣（下同）11萬元購買
    上開土地之2/3 應有部分（約805 坪，總價約8,855 萬元)
    ，惟庚○○所有之資金，均存放在瑞士銀行，現由丙○○協
    助從事投資事業，而必須在國內銀行中存入2,000 萬元保證
    金，方可將上開海外資金匯回國內，以作為向甲○○購買上
    揭土地之資金云云，要求甲○○將其所有之上開土地設定抵
    押權，供作向金融機構貸款2,500 萬元之擔保，並由庚○○
    於90年5 月初，先與甲○○簽訂協議書，內容載明買賣土地
    價金及在上開土地設定抵押權，供作向金融機構貸款之擔保
    等事宜，且庚○○、丙○○為取信甲○○，再由庚○○於90
    年5 月5 日與甲○○簽立承諾書，表示感謝甲○○提供上揭
    土地以辦理貸款，願意將上揭購買土地之總價金再提高2,00
    0 萬元，並由庚○○陸續開立票面金額合計3,500 萬元之本
    票3 張予甲○○，致甲○○陷於錯誤，以上揭土地供作擔保
    向金融機構辦理貸款而未果。庚○○及丙○○次承前犯意，
    由庚○○再次要求甲○○提供350 萬元之款項，作為其資金
    證明，以利匯回庚○○在國外所投資之鉅款，且丙○○為取
    信甲○○，更向丁○○之兄詹益修佯稱：庚○○之國外鉅款
    ，可在3 週內匯回國內云云，而要求詹益修配合提供坐落彰
    化縣永競鄉○○段122 之1 地號、123 地號、123 之1 地號
    等筆土地設定抵押權予甲○○，以作為庚○○向甲○○借款
    350 萬元之擔保，致甲○○又陷於錯誤，而於90年5 月10日
    在己○○位在臺北縣新店市○○○路98巷2 弄10號1 樓之住
    處，將350 萬元交予丙○○轉交庚○○。丙○○與庚○○再
    承前犯意，於同年5 月下旬，一同前往英國後，由丙○○自
    英國打電話給甲○○，表示其與庚○○正在國外辦理資金匯
    回國內事宜，而要求甲○○提供80萬元，以作為渠等辦理匯
    回國外資金之手續費及生活費云云，甲○○遂陷於錯誤，而
    交付80萬元予丁○○，再由丁○○轉匯予丙○○。庚○○與
    丙○○復承前犯意，又於90年6 月間，由丙○○向甲○○佯
    稱：庚○○因積欠乙○○1,047 餘萬元，而遭乙○○派員拘
    禁云云，要求甲○○將上揭其所有之土地設定抵押權予乙○○，以便庚○○、丙○○得以赴國外辦理匯回海外投資資金
    事宜，方能繼續辦理向甲○○購買上揭土地事宜，甲○○為
    求其所有之上開土地得以順利出售，遂陷於錯誤，將上揭土
    地設定抵押權予乙○○，擔保庚○○所積欠之債務，嗣甲○○為避免上揭土地遭拍賣，遂另交付票面金額1,047 萬7,50
     0元之支票予乙○○，以清償庚○○所積欠之債務，方能塗
    銷上揭設定予乙○○之土地抵押權。之後，庚○○、丙○○
    仍承上揭犯意，再由丙○○出面，分別於同年7 月7 日、10
    月26日，向甲○○佯稱：另需要200 萬元、60萬元之款項，
    以辦理引進國外資金事宜云云，致甲○○再次陷於錯誤，復
    先後交付200 萬元、60萬元與丙○○。綜上，庚○○、丙○○共同向甲○○詐得之金錢達1,737 萬7,500 元。
三、案經甲○○訴請臺北縣政府警察局新店分局分局報告臺灣臺
    北地方法院檢察署檢察官偵查起訴。
    理  由
壹、程序部分：
（一）按被告以外之人於審判外之言詞或書面陳述，除法律有規
      定者外，不得作為證據，刑事訴訟法第159 條第1 項定有
      明文；復按被告以外之人於偵查中向檢察官所為之陳述，
      除顯有不可信之情況者外，得為證據，同法第159 條之1
      第2 項亦有規定。且按為確保被告對證人之詰問權，證人
      於審判中，應依法定程序，到場具結陳述，並接受被告之
      詰問，其陳述始得作為認定被告犯罪事實之判斷依據，亦
      據司法院大法官釋字第582 號解釋甚詳。經查，本件證人
      即告訴人甲○○於偵查中向檢察官所為之證言，業經具結
      ，雖於偵查中未曾給予被告對質詰問之機會，惟業經本院
      於審理期間傳喚證人即告訴人到庭交互詰問，且本院審酌
      該言詞陳述作成之情況，陳述人均未曾主張非出於任意性
      或不正取供，足信作成時之情況，應無違法或不當情事，
      因而認為適當，是依上開法律規定，亦具備證據能力而得
      作為證據。至於證人即告訴人甲○○與證人乙○○在檢察
      事務官詢問時所為之證言，均屬傳聞證據，並分經被告庚○○、丙○○於本院言詞辯論終結前，對於證據能力聲明
      異議，均應認不具備證據能力。
（二）次按被告以外之人於審判中有下列情形之一，其於檢察事
      務官、司法警察官或司法警察調查中所為之陳述，經證明
      具有可信之特別情況，且為證明犯罪事實之存否所必要者
      ，得為證據：……三、所在不明而無法傳喚或傳喚不到者
      ……。刑事訴訟法第159 條之3 第3 款定有明文。經查，
      證人己○○、丁○○於本院審理時經合法傳喚、拘提無著
      ，本院顯無從傳喚證人己○○、丁○○到庭供被告庚○○
      、丙○○對質詰問，惟觀察證人己○○、丁○○於檢察事
      務官詢問時之陳述，均採一問一答之方式，而其就提問所
      示疑義亦能任意解釋，未見有何曲附題旨而應和，無法依
      己意盡情回答之情形，堪認其於檢察事務官詢問時所為之
      陳述，依刑事訴訟法第159 條之3 第3 款規定，應均具有
      證據能力。
（三）其餘本院認定犯罪事實所憑之證據中，雖有部分亦屬傳聞
      證據，惟檢察官及被告2 人均未於本院言詞辯論終結前聲
      明異議，本院審酌該等言詞或書面陳述作成之情況，並無
      非出於任意性或不正取供，或違法或不當情事，且客觀上
      亦無不可信之情況，堪認為適當，依刑事訴訟法第159 條
      之5 第2 項規定，得作為證據。
貳、實體部分：
一、訊據被告庚○○固坦承於民國90年5 月間，曾經由證人己○○、丁○○等人之介紹，為興建老人安養院而以每坪11萬元
    之價格，購買告訴人甲○○所有上開土地（約805 坪，總價
    8, 855萬元）之土地，惟矢口否認有何詐欺之犯行，辯稱：
    告訴人交付給伊的錢都是為了要引進國外資金來蓋安養院，
    但因辦理資金貸款的過程，歷經無數次的失敗，先前因美元
    資金流動受到國際管控，後又受制於美國發生次級房貸風暴
    ，國際銀行體系出現一連串危機，使得資金辦理過程一波三
    折困難重重，惟伊無論人在國內或國外，都有向告訴人誠實
    告知工作實際進度，實無對告訴人詐欺之犯意，且絕無所謂
    告訴人須存入2,000 萬作為保證金，或以上開土地設定2,50
    0 萬元之高額抵押，但實際只拿1,047 餘萬元，或將買賣價
    金提高2,000 萬元等情。告訴人說他的土地是平坦且近馬路
    ，可以作為老人安養院，伊才要引進國外慈善基金作為老人
    安養之用，告訴人亦提供資金還給證人乙○○，所以伊才有
    一些回饋給告訴人。伊是正當在做事，且中國駐奧地利大使
    館也協助伊引進資金。另美國總統歐巴馬最近訪問中國大陸
    ，廣東省書記汪洋還把湛江市引進國外資金之計畫呈報給中
    國中央政府，這筆資金就是伊所謂的慈善資金中的一小部分
    。伊是真正有引進國外資金，不像其他人是招搖撞騙。此外
    ，被告丙○○向告訴人詐得260 萬元部分，與伊完全無關，
    伊未參與涉入云云。另被告丙○○固坦承有與證人己○○、
    丁○○等人，共同介紹被告庚○○與告訴人就上開土地簽訂
    買賣契約，惟亦矢口否認有何詐欺之犯行，其辯稱：伊僅仲
    介上開土地之買賣契約，實際上並無從買賣雙方獲取任何費
    用或收取紅包，何有為自己不法所有或得不法利益之意圖與
    犯意？又告訴人交付350 萬元給被告庚○○作為資金證明部
    分，是證人丁○○透過其兄詹益修之土地作為保證，且相關
    人員均在己○○之住宅協議，伊並未被告知協議內容，伊僅
    是受被告庚○○及告訴人所託，將該筆款項自證人己○○之
    住宅送往臺北市○○○路與忠孝東路口交予被告庚○○，並
    當場幫被告庚○○寫了1 張借據而已。另告訴人提供80萬元
    由證人丁○○匯往英國部分，是伊陪同被告庚○○前往英國
    辦理貸款之前，被告庚○○已向告訴人商借之旅費及生活費
    ，非為匯款回國的手續費，且因當時只有伊有證人丁○○的
    電話號碼，伊才受被告庚○○之託，向證人丁○○及告訴人
    代為轉達被告庚○○已商借史蒂芬先生的帳戶，而收取上開
    80萬元之匯款一事。另告訴人提供上開土地設定抵押權予乙○○部分，伊從未參與該事，也不認識乙○○。至於收受告
    訴人所交付之260 萬元部分，伊並未向告訴人佯稱是要引進
    國外資金所用，而是伊跟告訴人借的，因陸陸續續向告訴人
    借款，所以總借款金額應為320 萬元，均非伊向告訴人詐欺
    所得云云。經查：
（一）查被告庚○○確有於90年5 月初與告訴人甲○○簽立協議
      書，並於同月5 日簽立另1 紙承諾書。被告庚○○亦曾先
      後開立總額3,500 萬元之本票3 張予告訴人。其次，告訴
      人於90年5 月10日曾交付350 萬元與被告丙○○，再由被
      告丙○○轉交與被告庚○○。再者，告訴人甲○○曾交付
      面額10,477,500元之支票予乙○○，並已兌現。此外，告
      訴人曾於90年7 月間、10月間，分別交付200 萬元、60萬
      元與被告丙○○等情，業據被告庚○○、丙○○所坦承不
      諱，並有卷附被告庚○○與告訴人簽立之協議書1 紙（見
      臺灣臺北地方法院檢察署95年度偵字第8160號卷，下稱偵
      卷第16頁）及被告庚○○所出具承諾書各1 紙（見偵卷第
      17 頁 ）、票面金額10,477,500元之支票1 紙（受款人為
      乙○○）影本（見偵卷第32頁）、被告庚○○所簽發與告
      訴人之本票3 紙（票面金額分別為1,500 萬元、1,000 萬
      元、1,000 萬元，總額3,500 萬元）影本（見偵卷第18頁
      ）等件在卷可稽，是上開事實，均堪信為真實。次由前開
      協議書、承諾書詳細以觀，可知被告庚○○的確承諾以每
      坪11萬元購買上開告訴人所有之土地之2/3 持分（約805
      坪) ，而告訴人須提供其所有坐落臺北縣新店市○○段18
      2 地號土地，配合被告庚○○辦理設定貸款，之後被告庚○○再以表示誠意為由，承諾將上揭土地之總買賣價金再
      提高2,000 萬元之事實。
（二）證人即告訴人甲○○於本院審理時結證稱：伊本來不認識
      被告庚○○、丙○○，是由己○○介紹認識的。當時伊告
      訴己○○伊有土地要出售，己○○就介紹丁○○，丁○○
      再介紹被告丙○○，被告丙○○再介紹被告庚○○跟伊認
      識。當時被告庚○○說他自己要買伊的土地，本來說要以
      1 坪10萬的價格向伊購買土地，最後是以1 坪11萬元成交
      ，土地依據持分換算總共有805 坪，這805 坪是賣給被告
      庚○○，總價金是8,855 萬元。被告庚○○說有他誠意要
      購買土地，但是錢在外國，需要自臺灣提出銀行資金證明
      ，錢才能從外國匯回臺灣購買伊的土地。被告庚○○、被
      告丙○○兩個人都有對伊說要拿土地辦理貸款，當資金證
      明，才能把錢從外國匯回臺灣，後來伊雖有拿土地去辦理
      抵押，但借不出來。最初是被告庚○○開口對伊要求提供
      350 萬當作資金證明。伊交錢當時有被告丙○○及己○○
      、丁○○在場，時間是90年5 月10日，地點是在己○○家
      ，伊是交付現金350 萬元給己○○，己○○當場把錢交給
      丁○○，由丁○○拿錢到臺北交給被告庚○○，之後被告
      庚○○有與伊聯絡說有收到丁○○交的錢。當時丁○○的
      哥哥詹益修有拿土地出來要設定抵押給伊，後來是因該土
      地還沒有分割，所以沒有辦好。於90年5 月21日伊還有再
      交付80萬元，因為被告丙○○與被告庚○○出國，被告丙○○打電話給丁○○，當時伊跟丁○○、己○○在木柵的
      山上，丁○○接了電話之後，把電話交給伊，被告丙○○
      在電話中告訴伊，要伊再交付手續費、生活費等共80萬元
      ，伊就把房屋拿去抵押，把現金交給丁○○，由丁○○負
      責把錢匯到國外給被告2 人，後來被告丙○○打電話給伊
      說錢有收到，還對伊說再1 、2 個禮拜國外手續辦好，就
      可以把錢匯回臺灣買伊的土地。之後，有一天丁○○、己○○來告訴伊，說被告庚○○在臺灣被囚禁控制自由，欠
      別人1 千多萬，己○○及被告丙○○對伊說如果不把被告
      庚○○救出來，被告庚○○就無法出國辦匯款手續，伊之
      前交付的錢會拿不回來，伊當時就信任被告丙○○，遂把
      土地設定抵押權給乙○○。之後，於90年7 月13日伊向別
      人借款1,047 萬餘元，並把上開1 千多萬元交給乙○○，
      才能塗銷設定予乙○○的抵押權，但伊把土地設定給乙○○之後，被告庚○○就失蹤了。伊之後又於90年7 月17日
      自銀行領200 萬元出來，領出來之後，就把錢交給被告丙○○，因被告丙○○當時對伊說只要拿了這200 萬元就可
      以把國外的匯款匯回臺灣。另於90年11月26日伊又再付60
      萬元，這筆錢是伊太太跟人家借的，也是拿給被告丙○○
      ，伊會交付前開200 萬、60萬給被告丙○○，是因為被告
      庚○○已經失蹤了，都是被告丙○○向伊說如果沒有辦法
      再付這200 萬、60萬的話，之前已經付的錢都會損失掉。
      伊本來有要提供上開土地向銀行貸款，及先後交付350 萬
      、80萬，與提供土地設定抵押權予乙○○且之後付款給乙○○以解除抵押權設定，亦均是因為相信被告丙○○、庚○○2 人會跟伊買土地，才這樣做。伊從未私下借錢與被
      告丙○○，相信被告2 人有能力購買價格高昂的土地之原
      因係被告庚○○拿一些英文資料給伊看，但伊看不懂英文
      ，當時被告庚○○說有外國的基金要進來臺灣蓋養老院、
      賑災等用途，所以伊就相信。被告庚○○當時是說以國外
      慈善基金，來購買伊的土地，伊當時是要出售土地。90年
      間是因為相信國外資金可以引進臺灣，購買伊的土地，而
      陸續交付前揭各筆款項給被告2 人收受，被告2 人每次都
      說錢很快就會進來，伊才會相信等語綦詳（見本院卷第15
      3 頁反面至第156 頁），並核與證人己○○於偵查中所證
      稱：伊跟告訴人本來就很熟，因為告訴人之土地要買賣，
      伊就將消息告訴丁○○，經由丁○○介紹認識被告丙○○
      、庚○○，伊只是地主之介紹人。伊沒有建議告訴人拿土
      地去貸款。被告庚○○說他要蓋療養院需要土地，在國外
      有投資基金，可以把國外的錢拿回來用來買告訴人之土地
      ，但沒有說有多少錢可以引進，只說金額很大，被告丙○○及庚○○都曾說過有1 位外國人是被告丙○○之表姊夫
      ，他在協助處理引進國外資金事情。被告庚○○向告訴人
      說他有國外之資金，要買告訴人之土地，且被告丙○○對
      於被告庚○○有國外資金要買告訴人土地之事情很清楚，
      至於被告庚○○說要如何匯回來，伊不清楚。即整個接洽
      過程就是被告丙○○、庚○○2 人向告訴人表示被告庚○○在國外有基金，想要買土地蓋養老院，但是需要1 筆保
      證金做資金證明，才能將錢匯回來買告訴人之土地，雖被
      告有出具英文資料，但是我們看不懂。被告庚○○、丙○○均有當面向告訴人說需要350 萬元，處理國外的事，作
      為引進國外資金之手續費，還要丁○○之哥哥詹益修設定
      土地抵押權給告訴人，告訴人是隔1 週後去提錢，告訴人
      在伊住處將350 萬元交給丁○○，被告丙○○，丁○○2
      人說他們馬上就會把錢拿給被告庚○○，由丁○○開車載
      丙○○將錢送給被告庚○○。之後伊知道丁○○之哥哥詹
      益修願意提供彰化縣之3 筆土地與告訴人作為擔保，是因
      被告庚○○、丙○○向告訴人、詹益修強調他們需要這筆
      款項以引進國外資金，他們3 週後就歸還，詹益修才同意
      簽協議書，之後是因為沒有土地權狀，所以無法設定，但
      詹益修簽協議書時，是在伊家中簽的。另被告丙○○曾從
      國外打電話回來給告訴人說，他們在國外要生活費及將國
      外資金匯回來需要手續費，所以要告訴人提供80萬元。之
      後，被告庚○○跟人借錢，還不出來，而被告庚○○要求
      告訴人將土地設定與債主，及幫被告庚○○還錢，當時是
      丁○○跟被告丙○○提到要拿錢去救被告庚○○，以便被
      告庚○○可以處理後續國外資金的事，如果告訴人沒有把
      被告庚○○救出來，被告庚○○的行動就受限制，沒有辦
      法出國處理國外資金的事，也就沒有辦法買告訴人之土地
      。嗣後，被告丙○○是以要去辦理引進國外資金為由向告
      訴人借款200 萬元、60萬，說這些錢是辦理國外資金的手
      續費等語（見偵卷第63頁、第102 頁、第142 頁、第183
      頁至第184 頁、第207 頁；臺灣臺北地方法院檢察署96年
      度調偵字第988 號卷，下稱調偵卷第47頁、第60頁、第61
      頁、第62頁；臺灣臺北地方法院檢察署97年度調偵緝字第
      155 號卷，下稱調偵緝卷第28頁）及證人丁○○於偵查中
      所證稱：伊是房地仲介，被告庚○○說需要1 塊地蓋療養
      院，伊不知道被告庚○○的錢哪裡來，是被告庚○○、丙○○自己說他們可以自國外引進資金回國內，說是國外之
      慈善基金，引進這些基金可以做921 賑災，可以蓋養老院
      及參與機場捷運，但是他們沒有說錢在哪，也沒有說需要
      多少保證金，也沒有說是哪種基金。而己○○是負責介紹
      說告訴人之土地要賣，而被告庚○○說其需要一些手續費
      及資金，才叫告訴人將土地設定抵押，當時被告庚○○曾
      打電話給告訴人，說急需要350 萬元現金，不知道要辦什
      們手續，要告訴人提供350 萬元，所以告訴人1 週後就去
      銀行提款350 萬元，到己○○之家中，將錢交給被告丙○○，由伊開車載被告丙○○將錢送給被告庚○○。於告訴
      人支付350 萬元時，有說要拿伊哥哥詹益修的土地作擔保
      ，因為被告丙○○曾經在聊天過程中知道我們家在彰化有
      土地，被告庚○○就拜託被告丙○○去跟伊哥哥詹益修說
      ，即做擔保的事情是被告丙○○代表被告庚○○去找詹益
      修商量的，且詹益修當時有簽協議書，該份協議書是被告
      丙○○所擬，伊所謄寫。但詹益修之簽名是伊哥哥親自簽
      名的，起初詹益修不同意，所以被告丙○○邀請詹益修與
      告訴人碰面，剛開始詹益修還是不同意簽協議書，是被告
      庚○○、丙○○向告訴人及詹益修說這個35 0萬元他們3
      週後即可歸還，詹益修才簽名的，後來因為伊哥哥的土地
      是持分，當時還在法院辦理分割，新的權狀還沒有下來，
      故無法給告訴人做擔保設定。之後因為被告庚○○、丙○○到歐洲，被告丙○○打伊的手機找告訴人，告訴人與被
      告丙○○講好後，再將手機交給伊聽，電話中被告丙○○
      跟伊說他們在英國辦理引進資金事情，需要生活費，他已
      經在電話中跟告訴人講好，告訴人答應讓伊將錢匯給被告
      丙○○，而告訴人就交給伊80萬元，伊再轉換成英鎊匯給
      他們。之後，被告丙○○曾告訴伊被告庚○○被綁架一事
      ，伊再去告訴己○○及告訴人，是被告丙○○說要告訴人
      拿錢去救被告庚○○，因為被告丙○○表示被告庚○○之
      行動受到限制，沒有辦法處理國外之資金，也就沒有辦法
      購買告訴人之土地，所以要告訴人拿錢出來付給乙○○。
      之後的事情，因伊沒有參與，就不清楚了等語（見偵卷第
      63頁至第64頁、第75頁、第142 頁、第184 頁至第185 頁
      、第208 頁、第209 頁；調偵卷第60頁、第62頁；見調偵
      緝卷第29頁），及證人乙○○於本院審理時到庭結證所稱
      ：伊有收過告訴人甲○○所交付之面額10,477,500元之支
      票，且該支票有兌現。當時告訴人本人沒有欠伊錢，但欠
      伊錢的人是被告庚○○，已不記得被告庚○○欠錢的原因
      ，伊亦不清楚告訴人甲○○跟被告庚○○之間的關係，印
      象中是被告庚○○對伊說告訴人甲○○願意提供土地作為
      擔保，所以我們才簽立上開協議書，至於簽協議書時告訴
      人是否在場，伊不記得了。因為之前我們就約定還款時間
      ，伊記得是告訴人準時還錢，伊當時只是想要把借款收回
      ，至於土地只是單純作為擔保，伊並不是想要土地。於告
      訴人提供土地做擔保之後，伊應該有問被告庚○○何時還
      款。於90年6 月間，伊當然沒有派人囚禁被告庚○○等語
      （見本院卷第174 頁反面至第175 頁），均大致相符，是
      上開4 位證人所為之證詞，均堪採信，且由匯豐銀行匯出
      水單及外匯收支及交易申報書各1 紙以觀（見偵卷第78頁
      至第79頁），可知證人丁○○確實曾於90年5 月21日以生
      活費之名目匯款至英國之事實，另由卷附之借款協議書1
      份觀之（見調偵卷第56頁至第57頁），亦能確知被告庚○○積欠證人乙○○1,150 萬元，被告庚○○提供告訴人所
      有之上開土地設定抵押權與證人乙○○，並在協議書中保
      證告訴人不會提出異議等情，是以，綜合上開各項證據，
      顯見被告庚○○、丙○○的確於90年5 月間，共同向告訴
      人佯稱：被告庚○○將以每坪11萬元購買上開土地之2/3
      持分，惟被告庚○○所有之資金，均存放在瑞士銀行，由
      被告丙○○協助從事投資事業，必須在國內銀行中存入2,
      000 萬元保證金，方可將上開海外資金匯回國內，向告訴
      人購買上揭土地云云，要求告訴人將上開土地設定抵押權
      ，供作貸款2,500 萬元之擔保，而由被告庚○○於90 年5
      月初，先與告訴人簽訂協議書，其上載明買賣土地價金及
      以上開土地辦理設定抵押權，供作向金融機構貸款之擔保
      等事宜，再由被告庚○○佯於90年5 月5 日與告訴人簽立
      承諾書，表示感謝甲○○提供上揭土地以辦理貸款，願意
      將購買上揭土地之總價金再提高2,000 萬元，並由被告庚○○陸續開立票面金額合計3,500 萬元之本票3 張予告訴
      人，以上開舉動取信告訴人，致告訴人陷於錯誤，而以上
      揭土地供作擔保向金融機構辦理貸款而未果。其次，被告
      庚○○及丙○○仍承前犯意，由被告庚○○另佯稱要求甲○○提供350 萬元之款項，作為其資金證明，以利匯回被
      告庚○○在國外所投資之鉅款，且被告丙○○為取信告訴
      人，更向證人丁○○之兄詹益修佯稱：庚○○之國外鉅款
      ，可在3 週內匯回國內云云，而要求詹益修配合提供上開
      坐落彰化縣永競鄉○○段之3 筆土地設定抵押權予告訴人
      ，以作為被告庚○○向告訴人借款350 萬元之擔保，致告
      訴人又陷於錯誤，而於90年5 月10日將350 萬元交予被告
      丙○○，再轉交被告庚○○。再者，被告丙○○與庚○○
      再於同年5 月下旬，一同前往英國後，由被告丙○○自英
      國打電話給告訴人，佯稱其與被告庚○○正在國外辦理資
      金匯回國內事宜，而要求告訴人提供80萬元，以作為渠等
      匯回資金之手續費及生活費云云，告訴人遂陷於錯誤，而
      交付80萬元予證人丁○○，再由證人丁○○轉匯予被告丙○○。另被告庚○○與丙○○又於90年6 月間，由被告丙○○向告訴人佯稱：被告庚○○因積欠證人乙○○1,047
      餘萬元，而遭證人乙○○派員拘禁云云，要求告訴人將上
      揭土地設定抵押權予證人乙○○，以便被告庚○○、丙○○得以赴國外辦理海外投資資金匯回，方能繼續辦理向告
      訴人購買上揭土地事宜，告訴人繼續陷於錯誤，將上揭土
      地設定抵押權予證人乙○○，以擔保被告庚○○所積欠之
      債務，嗣告訴人為塗銷上揭設定予證人乙○○之土地抵押
      權，另交付票面金額1,047 萬7,500 元之支票予證人乙○○，以清償被告庚○○所積欠之債務。此外，被告庚○○
      、丙○○復承上揭犯意，又由被告丙○○出面分別於同年
      7 月7 日、10月26日，向告訴人佯稱：另需要200 萬元、
      60 萬 元之款項，以辦理引進國外資金事宜，致告訴人再
      次陷於錯誤，復先後交付200 萬元、60萬元與被告丙○○
      之事實。從而，被告庚○○、丙○○2 人對於上開所示之
      全部詐欺犯行應均具有犯意聯絡、行為分擔，因此被告2
      人對於上開所示詐欺取財之全部行為所發生之結果，當均
      須負責。
（三）再查，被告庚○○雖於本院審理時辯稱：告訴人交付與伊
      的錢，均係要引進國外慈善基金來蓋安養院，伊實無詐欺
      之犯意云云。惟由前開協議書及承諾書觀之，可知被告庚○○均係表明要購買告訴人之上開土地之事實，並未曾提
      及係與告訴人合作，而由告訴人先出資，再引進國外基金
      等情，且衡諸買賣交易常情，買方欲買受土地，豈有要求
      賣方先將欲出售土地向金融機構貸款後，再將所貸金錢交
      與買方花用，及買方出國辦理引進資金事務所需之生活費
      、手續費，均由賣方支出，獲取資金之後，再來向買主購
      買之理，且縱使被告庚○○係欲引進國外資金後，再來購
      買告訴人之土地，但被告一開始先表示引進國外基金，需
      要2,000 萬元之保證金，嗣後竟又改稱僅需要350 萬元即
      可，前後金額相距甚大，實屬可疑，此外，被告庚○○雖
      曾一再向告訴人表示國外資金即將到位，但是案發至今已
      8 年多，被告2 人仍未引進所謂之國外基金，可見一切均
      僅係以空言進行詐騙，是前開被告庚○○之所為顯均係詐
      騙手段無訛。另雖被告庚○○所聲請傳喚之證人戊○○於
      本院結證稱：伊曾跟被告庚○○一起到泰國、大陸共同辦
      理資金引進事宜，因而知悉資金引進遲延的原因，伊不認
      識己○○、丁○○。上開國外資金是由泰國的華僑陳金福
      提供。被告庚○○曾請方慶生那邊傳過來資料，伊有在泰
      國見過方慶生、陳金福兩人。是因為陳金福委託方慶生請
      中國銀行幫忙辦資金的事，且伊匯錢給方慶生時所記載之
      英文姓名拼音也是方慶生，伊認為認識被告庚○○那麼久
      ，被告庚○○應該不會騙伊。但伊沒有向中國銀行查證國
      外資金的事情，伊亦曾匯將近7 萬元美金給方慶生，而於
      95 年 間曾經匯款幾十萬台幣給陳金福的太太等語（見本
      院卷第176 頁至第177 頁），惟證人就被告庚○○欲引進
      國外基金乙節，均係自被告庚○○處所聽聞得來，其並無
      親自深入瞭解，即其至多僅有陪同被告庚○○至國外，並
      未實際接觸相關事務，且證人亦不能確知與其見面之「方
      慶生」、「陳金福」之確實身分、背景，僅係憑信賴被告
      庚○○即分別匯款美金7 萬元及數十萬元新臺幣，是證人
      本身所為，實亦與常理未符，另證人所言縱使屬實，亦與
      本件被告對告訴人所為之犯行無涉，故尚難據證人戊○○
      之證詞為被告庚○○有利之認定。而被告丙○○雖亦辯稱
      ：伊僅係仲介上開土地之買賣契約，並無意圖為自己不法
      所有之犯意云云，然被告丙○○並不否認曾將告訴人所交
      付之350 萬元交予被告庚○○。另伊曾在英國以電話向告
      訴人表示被告庚○○要收取上開80萬元之生活費、手續費
      一事。此外，伊亦曾收受告訴人所交付之260 萬元等情，
      是由上情以觀，若被告丙○○僅身為為單純之土地買賣仲
      介，則何須負責將被告庚○○所詐得之350 萬元交付與被
      告庚○○，復與被告庚○○一同出國，並由其負責打電話
      向告訴人詐取80萬元之生活費，嗣後又以引進資金為由向
      告訴人索取共260 萬元，是前開種種舉動實非1 位單純之
      土地買賣仲介所應為，另再對照前揭證人丁○○之證詞以
      觀，更可知被告丙○○曾配合被告庚○○之詐騙計畫，由
      其向證人丁○○透露被告庚○○被綁架一事，以獲取高額
      之不法利益等情，更足證被告丙○○與庚○○間確有不法
      所有意圖之犯意聯絡，並就前揭全部之詐欺犯行，被告2
      人確有行為之分工。
（四）末查，雖被告庚○○曾提出債券影本、國際網站下載資料
      、世融國際投資集團有限公司委託書、陳金福所簽發之授
      權書、英文存款資料等文件（見本院卷第92頁至第97頁、
      第103 頁），然被告2 人均未能證明該等文件之來源及確
      保其真實性，另觀諸該等文件多係網路下載資料或影印本
      ，及其製作名義人均無從調查是否屬實，且衡諸常情，上
      開文件中所示總額高達數億美金之資金，絕非被告個人所
      能掌控，再者，該債券上記載之印製日期係西元1965年，
      距今竟達45年之久，在客觀上更難信實，是證明力部分實
      有不足，故亦未能以上開文件為對被告2 人有利之認定。
（五）從而，上開被告庚○○、丙○○分別所辯，均係事後卸責
      之詞，顯與事實未符，均未能採信。是本件事證明確，被
      告等上開犯行，均堪以認定，並應分別依法論科。
二、查被告2 人行為後，刑法部分條文已於94年2 月2 日修正公
    布，並自95年7 月1 日施行。依修正後刑法第2 條第1 項規
    定：「行為後法律有變更者，適用行為時之法律。但行為後
    之法律有利於行為人者，適用最有利於行為人之法律。」，
    此條規定與刑法第1 條罪刑法定主義契合，係規範行為後法
    律變更所生新舊法律比較適用之準據，是刑法第2 條本身雖
    經修正，尚無比較新舊法之問題，應一律適用裁判時之現行
    刑法第2 條，以決定適用之刑罰法律，合先敘明。又本次修
    正涵蓋之範圍甚廣，故比較新舊法時，應就罪刑有關之共犯
    、牽連犯、連續犯、有無累犯加重、自首減輕暨其他法定加
    減原因與加減例等一切情形，綜其全部罪刑之結果而為比較
    ，復有最高法院95年5 月23日95年第8 次刑庭會議決議可資
    參照。茲就本案有關之法條修正比較適用如下：
（一）修正後刑法第33條第5 款規定罰金刑為新臺幣1 千元以上
      ，以百元計算之，修正前該條款則規定罰金刑為銀元1 元
      即新臺幣3 元以上，比較新、舊法結果，以適用修正前之
      法律，對被告較為有利。
（二）刑法第28條共犯之規定，於修正前規定為「二人以上共同
      實施犯罪之行為者，皆為正犯」，修正施行後之規定則為
      「二人以上共同實行犯罪之行為者，皆為正犯」，本條之
      修正理由係為排除陰謀共同正犯、預備共同正犯於本條所
      規定之正犯之外。是上開條文之修正屬法理之明文化，且
      本件被告2 人均係自己實行犯罪行為，是對被告而言無有
      利、不利之情形，無新舊法比較之問題，自應逕行適用裁
      判時法。
（三）修正後刑法已刪除第56條連續犯之規定，被告2 人之數犯
      罪行為，於新法施行後，應予分論併罰，顯較修正前規定
      「以一罪論，並依法加重其刑」不利於被告，此刪除雖非
      犯罪構成要件之變更，但顯已影響行為人刑罰之法律效果
      ，自屬法律有變更，依修正後刑法第2 條第1 項規定，應
      適用修正前刑法之規定。
三、核被告庚○○、丙○○所為，均係犯刑法第339 條第1 項之
    詐欺取財既遂罪及同法第3 項、第1 項詐欺取財未遂罪（即
    詐騙告訴人將其所有之上開土地設定抵押權，供作向金融機
    構貸款2,500 萬元之擔保，而未果之部分）。又被告庚○○
    、丙○○2 人，就前揭詐欺取財既遂、詐欺取財未遂之犯行
    ，均具有犯意聯絡與行為分擔，均為共同正犯。且被告2 人
    先後多次詐欺取財既遂、詐欺取財未遂之犯行，均時間緊接
    ，所犯各係構成要件相同之罪名，顯係各基於概括犯意為之
    ，均為連續犯，應依修正前刑法第56條之規定，各以詐欺取
    財既遂罪論以一罪，並均依法加重其刑。爰審酌被告庚○○
    、丙○○，均不思循合法正當途徑獲得財富，竟共同向告訴
    人甲○○連續施用詐術，以利用告訴人欲以較高價格出售土
    地及不願意已投入之資金白費等人性弱點之犯罪手段，致使
    告訴人多次陷於錯誤後，共同詐得總額達1,737 萬7,500 元
    之金錢，是渠等之守法意識相當薄弱，暨因被告2 人均始終
    否認犯行，且被告庚○○多年來一再向告訴人誆稱：國外之
    資金將到位，將能償還告訴人云云，然屆期前，均藉故拖延
    ，迄今均未履行，而被告丙○○亦一再承諾告訴人將如期償
    還欠款，惟至今僅償還21萬餘元，是被告2 人之犯後態度均
    屬惡劣等一切情狀，爰分別量處如主文所示之刑，以示懲儆
    。
四、再按犯罪在中華民國96年4 月24日以前者，除本條例另有規
    定外，有期徒刑、拘役或罰金，減其刑期或金額2 分之1 ，
    中華民國九十六年罪犯減刑條例第2 條第1 項第3 款定有明
    文。但同條例第3 條第1 項第15款亦規定，刑法第339 條之
    罪，經宣告死刑、無期徒刑或逾有期徒刑1 年6 月之刑者，
    不予減刑。經查，被告庚○○上開犯罪時間雖係於96年4 月
    24日之前，但所犯係屬刑法第339 條之罪，且經宣告逾有期
    徒刑1 年6 月之刑者，是依上開規定，就被告庚○○部分，
    不予減刑。其次，本件被告丙○○上開犯罪時間，亦係於96
    年4 月24日之前，但經宣告未逾有期徒刑1 年6 月之刑，且
    被告丙○○係於96 年7月16日中華民國九十六年罪犯減刑條
    例施行後之97年11 月20 日方經臺灣臺北地方法院檢察署發
    布通緝，並於97年11 月21 日即遭緝獲，是與中華民國九十
    六年罪犯減刑條例第5 條所明定不得減刑之情形不同，茲依
    同條例第2 條第1 項第3 款規定，就被告丙○○部分，減其
    刑期2 分之1 。
、據上論斷，應依刑事訴訟法第299 條第1 項前段，修正前刑
    法第56條，刑法第2 條第1 項前段、第28條、第339 條第1
    項、第3 項，刑法施行法第1 條之1 ，中華民國九十六年罪
    犯減刑條例第2 條第1 項第3 款、第7 條，判決如主文。
本案經檢察官楊婉鈺到庭執行職務
中    華    民    國    99    年    1    月    26    日
                  刑事第十七庭審判長法  官  劉煌基
                                    法  官  賴淑美
                                    法  官  葉力旗
本正本證明與原本無異。
如不服本判決，應於判決送達後10日內，向本院提出上訴狀。
                                    書記官  林碧華
中    華    民    國    99    年    1    月    26    日
附錄本案論罪科刑法條全文：
中華民國刑法第339條
（普通詐欺罪）
意圖為自己或第三人不法之所有，以詐術使人將本人或第三人之
物交付者，處5年以下有期徒刑、拘役或科或併科1千元以下罰金
。
以前項方法得財產上不法之利益或使第三人得之者，亦同。
前二項之未遂犯罰之。

司法院資訊處製作；財團法人民間司法改革基金會備份。
